臺灣高雄地方法院民事判決　　　　　　　93年度訴字第1994號
原　　　告　甲○
訴訟代理人　邱超偉律師
被　　　告　丙○○
　　　　　　乙○
　　　　　　丁○○○
上當事人間請求分割共有物事件，經本院於民國94年6 月3 日言
詞辯論終結，判決如下：
    主  文
兩造共有坐落高雄市○○區○○段八小段三五八地號、地目建、
面積八百平方公尺土地，其分割方法為：如附圖一乙案所示Ｈ部
分面積二百平方公尺分歸原告所有，如附圖一乙案所示Ｇ部分面
積二百平方公尺分歸被告丙○○所有，如附圖一乙案所示Ｆ部分
面積四百平方公尺分歸被告乙○、丁○○○按應有部分各二分之
一之比例保持共有。
訴訟費用由被告丙○○、乙○、丁○○○各負擔四分之一，餘由
原告負擔。
    事  實  及  理  由
一、原告主張：坐落高雄市○○區○○段八小段358 地號、地目
    建、面積800 平方公尺土地（下稱系爭土地）為兩造所共有
    ，伊與被告丙○○、乙○、丁○○○之應有部分各為1/4 ，
    目前系爭土地均由丙○○占有使用中，因兩造並無不分割協
    議，又無法協議分割，爰本於分割共有物請求權之法律關係
    ，提起本訴；並聲明求為判決如主文所示。
二、被告乙○、丁○○○同意分割系爭土地，且對原告所提分割
    方案無異議。被告丙○○則以：因Ｂ部分土地上之建物樂天
    宮長年均由伊所管理祭祀，故希望能分得如附圖一甲案所示
    Ｂ、Ｃ部分土地等語，資為抗辯，並聲明同意分割，但不同
    意原告主張之分割方法。
三、按分割共有物乃為消滅物之共有狀態，以利土地之融通及增
    進經濟效益，是除非因物之使用目的不能分割，或契約訂有
    不分割之期限，否則各共有人得隨時請求分割共有物，此觀
    諸民法第823 條第1 項規定自明。經查系爭土地為建地，依
    物之使用目的並無不能分割之情形，兩造亦無不為分割之約
    定，惟無法達成分割協議等情，業據原告提出土地登記謄本
    1 份為證，並為被告所不爭執，則原告訴請裁判分割，自屬
    有據。
四、再按定共有物之分割方法，應由法院依民法第824 條命為適
    當之分配，其中應參酌當事人之聲明、共有物性質、經濟效
    用及全體共有人之利益等因素公平決定。原告主張之分割方
    案為由其分得系爭土地如附圖一乙案所示Ｈ部分土地（下稱
    乙案Ｈ部分），而如附圖一乙案所示Ｇ部分土地（下稱乙案
    Ｇ部分）由丙○○分得，如附圖一乙案所示Ｆ部分土地（下
    稱乙案Ｆ部分）則分由乙○及丁○○○保持共有；乙○及丁
    ○○○亦均同意此分割方法。而丙○○則抗辯希望能分得如
    附圖一甲案所示Ｂ、Ｃ部分土地（下稱甲案Ｂ、Ｃ部分）等
    語。經查：
  (一)系爭土地目前全部由丙○○占有使用中，其上有丙○○所有
    未保存登記之一層樓磚造房屋二棟，分別坐落於系爭土地如
    附圖二所示Ａ、Ｃ部分土地，另有一層樓寺廟建築（下稱樂
    天宮）坐落於如附圖二所示Ｂ部分土地上，其餘部分則為空
    地，業據本院會同地政人員履勘現場查明屬實，並有勘驗筆
    錄及複丈成果圖各1 份、照片5 張在卷可稽，且為兩造所不
    爭執。
  (二)原告主張應將乙案Ｆ部分分歸乙○、丁○○○保持共有，乙
    案Ｇ部分由丙○○分得，其則分得乙案Ｈ部分。查：坐落乙
    案Ｆ部分（即附圖二Ｂ部分）上之樂天宮目前固由丙○○管
    理中，惟乙○及丁○○○同為樂天宮建造時之捐款人，有其
    等提出之樂捐芳名錄石碑照片三張可證，足見其等與樂天宮
    亦頗具淵源；是倘將乙案Ｆ部分分歸乙○及丁○○○保持共
    有，不但該部分土地可維持方正完整，以發揮土地最大之經
    濟效益，且衡以一般廟宇均求香火鼎盛、信眾眾多，乙○及
    丁○○○既為樂天宮之出資者，應不致妨礙他人至廟宇參拜
    祈福，則丙○○應仍可繼續至樂天宮祭拜及參與寺廟相關活
    動，是本院認將乙案Ｆ部分分歸乙○及丁○○○保持共有，
    尚稱妥適。再丙○○目前居住之一層樓磚造房屋，大部分均
    坐落於乙案Ｇ部分上，有勘驗筆錄及複丈成果圖在卷可按，
    是倘將此部分土地分歸丙○○所有，將可使該房屋維持大致
    之完整性，是本院認將乙案Ｇ部分分由丙○○取得，可顧及
    房屋之使用現狀及經濟上之利用價值；再原告同意分得乙案
    Ｈ部分，而被告等對此均無異議。是原告主張之分割方案尚
    屬妥適公允，應可採認。
  (三)至丙○○抗辯希望可分得甲案Ｂ、Ｃ部分，惟如此將使甲案
    Ｂ、Ｃ部分及Ａ部分兩筆土地均呈Ｌ型多角形，日後較難為
        其他利用，且依一般民俗習慣，鮮有人於寺廟前之土地
        建築房屋，是Ａ部分土地將有無法使用之虞；再丙○○
        目前居住之一層樓磚造房屋大部分坐落於甲案Ｄ部分（
        即乙案Ｇ部分），倘將此部分分歸他人所有，該房屋日
        後將有遭拆除之虞，即不符合土地使用現狀及經濟效益
        ，是丙○○抗辯希望可分得甲案Ｂ、Ｃ部分，尚不足採
        。
五、綜上所述，本院考量系爭土地之性質、各共有人應有部分之
    比例、分割後土地之整體形狀、經濟效益及維持全體共有人
    之公平等情，認原告主張之分割方法妥適公允，且能維持兩
    造間之公平及經濟利益，爰採為分割方案。
六、據上論結，原告之訴為有理由，依民事訴訟法第78條、第80
    條之1 、第85條第1 項但書，判決如主文。
中　　華　　民　　國　　94　　年　　6 　　月　　17　　日
                  民事第一庭    審判長法　官　甯  馨
                                      法  官  劉傑民
                                      法  官  盧怡秀
上為正本係照原本作成。
如不服本判決，應於送達後20日內，向本院提出上訴狀並表明上
訴理由，如於本判決宣示後送達前提起上訴者，應於判決送達後
10日內補提上訴理由書（須附繕本）。
中　　華　　民　　國　　94　　年　　6 　　月　　17　　日
　　　　　　　　　　　　　　　　書記官　王敏東
